ACORDAO-COMPLETO-2339336

ACÓRDÃO 279/2020 ATA 4/2020 - PLENÁRIO

VISTOS, relatados e discutidos estes autos de denúncia, em que se apreciam embargos de declaração opostos por Francisco de Assis Rodrigues em face do Acórdão 2248/2018-TCU-Plenário, em que este Tribunal conheceu e negou provimento aos pedidos de reexame interpostos pelo ora embargante e outros responsáveis, contra o Acórdão 1006/2017-TCU-Plenário, no qual esta Corte de Contas considerou a denúncia procedente e aplicou ao ora embargante e aos demais responsáveis a multa individual prevista no art. 58, incisos II e III, da Lei 8.443/1992, além da sanção prevista no art. 60 da mesma lei.
ACORDAM os Ministros do Tribunal de Contas da União, reunidos em Sessão do Plenário, ante as razões expostas pelo Relator, em:
9.1. nos termos do art. 34 da Lei 8.443/1992, conhecer dos embargos de declaração opostos por Francisco de Assis Rodrigues para, no mérito, dar-lhes provimento, com efeitos infringentes, estendidos aos demais responsáveis nos termos do art. 281 do Regimento Interno deste Tribunal;
9.2 reformar o Acórdão 1006/2017-TCU-Plenário nos seguintes termos:
9.2.1 acolher parcialmente as razões de justificativa dos responsáveis Francisco de Assis Rodrigues, Jean Cláudio de Souza Hermógenes, Francisco Cleudiomar Alves Ferreira, Gilmar Horta Thomé e Alexson Sueide Rabelo Mamede;
9.2.2 tornar insubsistentes os subitens 9.2, 9.3, 9.5 e 9.6 do mencionado acórdão;
9.3 com base no art. 93 da Lei 8.443/1992, determinar o arquivamento da tomada de contas especial decorrente do subitem 9.4 do Acórdão 1006/2017-TCU-Plenário (TC Processo 021.648/2017-4) , em face da modicidade do débito apurado;
9.4 dar ciência deste Acórdão, bem como do Relatório e Voto que o fundamentam:
9.4.1 ao embargante e demais responsáveis, mencionados no subitem 9.2.1 deste Acórdão;
9.4.2 aos órgãos originalmente cientificados do Acórdão 1006/2017-TCU-Plenário, ora modificado, para ciência e eventuais providências, em face do decidido nos subitens 9.2.2 e 9.3 do presente acórdão: Procuradoria da República no Estado de Roraima, Procuradoria-Geral de Justiça do Estado de Roraima, Assembleia Legislativa do Estado de Roraima, Tribunal de Contas do Estado de Roraima, Secretaria de Gestão e Desempenho de Pessoal do Ministério da Economia e Controladoria-Geral da União.

Embargos de declaração opostos em face de acórdão que conheceu dos pedidos de reexame interpostos pelo embargante e outros responsáveis e negou-lhes provimento, no âmbito de denúncia sobre irregularidades ocorridas por meio de promoções indevidas de oficiais integrantes do quadro de militares do extinto Território Federal de Roraima.

Estado de Roraima

3. Embargante: Francisco de Assis Rodrigues, ex-Governador de Roraima (CPF XXX.548.714-XX)

Ministro Bruno Dantas

13.1. Ministros presentes: Ana Arraes (na Presidência), Walton Alencar Rodrigues, Aroldo Cedraz, Raimundo Carreiro (Relator), Bruno Dantas (Revisor) e Vital do Rêgo.
13.2. Ministros-Substitutos convocados: Marcos Bemquerer Costa e Weder de Oliveira.

ACORDAO-COMPLETO-2409034

Acórdão de Relação 1317/2020 - Plenário

Acórdão de Relação

RAIMUNDO CARREIRO

Relato este processo nos termos do art. 152 do Regimento Interno deste Tribunal, em sucessão ao Ministro José Múcio Monteiro.
	Tratam os autos, nesta fase processual, de embargos de declaração (peça 222) opostos por Francisco de Assis Rodrigues em face do Acórdão 2248/2018-TCU-Plenário (peça 210) , que conheceu dos pedidos de reexame interpostos pelo ora embargante e outros responsáveis contra o Acórdão 1006/2017-TCU-Plenário e negou-lhes provimento. 
2. 	Em síntese, este processo trata de denúncia sobre irregularidades ocorridas no Corpo de Bombeiros Militar do Estado de Roraima (CBMRR) por meio de promoções indevidas de oficiais integrantes do quadro de militares do extinto Território Federal de Roraima com injustificado dispêndio de recursos federais. Ao apreciar a matéria, o Tribunal constatou que as promoções ao posto de coronel em favor de Francisco Cleudiomar Alves Ferreira e de Jean Cláudio de Souza Hermógenes foram efetuadas sem que houvesse disponibilidade de vagas, em função da utilização irregular do instituto da agregação. Além desses agentes públicos, foram arrolados como responsáveis: i) Francisco de Assis Rodrigues, como então Governador de Roraima; ii) Gilmar Horta Thomé, na qualidade de então superintendente de administração do Ministério da Fazenda em Roraima; iii) Alexson Sueide Rabelo Mamede, como então Coronel Comandante do CBMRR.
3. 	Por meio do Acórdão 1006/2017-TCU-Plenário, mantido pela deliberação ora embargada, o TCU aplicou multa individual de R$ 50.000,00 aos citados agentes, inabilitando-os, por seis anos, para o exercício de cargo em comissão e de função de confiança no âmbito da administração federal. Ademais, foi determinado que a Superintendência de Administração do Ministério da Fazenda em Roraima, em conjunto com aquele Estado, anulasse os decretos de promoções ao posto de coronel em favor de Jean Cláudio de Souza Hermógenes e de Francisco Cleudiomar Alves Ferreira, com retroativos efeitos financeiros desfavoráveis aos cofres federais. Por fim, determinou-se também a conversão dos autos em tomada de contas especial, com vistas a reaver o débito correspondente à diferença dos valores indevidamente pagos e percebidos irregularmente.
4.	O Acórdão 1006/2017-TCU-Plenário foi vazado nos seguintes termos:
VISTOS, relatados e discutidos estes autos de denúncia sobre possíveis irregularidades perpetradas perante o Corpo de Bombeiros Militar do Estado de Roraima (CBMRR) por meio de indevidas promoções de oficiais integrantes do quadro de militares do extinto Território Federal de Roraima com o injustificado dispêndio de recursos federais;
ACORDAM os Ministros do Tribunal de Contas da União, reunidos em Sessão do Plenário, ante as razões expostas pelo Relator, em:
9.1. conhecer da presente denúncia, já que satisfeitos os requisitos legais e regimentais de admissibilidade, para, no mérito, considerá-la procedente;
9.2. rejeitar as razões de justificativa apresentadas por Francisco de Assis Rodrigues, Jean Claúdio de Souza Hermógenes, Francisco Cleudiomar Alves Ferreira, Gilmar Horta Thomé e Alexson Sueide Rabelo Mamede;
9.3. aplicar, individualmente, aos Srs. Francisco de Assis Rodrigues, Jean Claúdio de Souza Hermógenes, Francisco Cleudiomar Alves Ferreira, Gilmar Horta Thomé e Alexson Sueide Rabelo Mamede a multa prevista no art. 58, incisos II e III, da Lei nº 8.443, de 1992, no valor de R$ 50.000,00 (cinquenta mil reais) , fixando-lhes o prazo de 15 (quinze) dias, a contar das notificações, para que comprovem, perante o Tribunal, o recolhimento da referida quantia aos cofres do Tesouro Nacional, atualizada monetariamente na forma da legislação em vigor;
9.4. determinar que, nos termos dos arts. 8º e 47 da Lei nº 8.443, de 1992, e do art. 41 da Resolução TCU nº 259, de 2014, a unidade técnica promova a conversão deste processo de fiscalização em tomada de contas especial, por meio da constituição de processo apartado mediante cópia dos presentes autos, ficando, desde já, autorizada a citação dos responsáveis, diante da indevida promoção dos oficiais do Corpo de Bombeiros Militar de Roraima com os injustificados efeitos retroativos desfavoravelmente aos cofres públicos federais (Francisco de Assis Rodrigues, Gilmar Horta Thomé e Alexson Sueide Rabelo Mamede) , além dos próprios beneficiários dessas promoções (Jean Cláudio de Souza Hermógenes e Francisco Cleudiomar Alves Ferreira) , pelo débito correspondente à diferença dos valores indevidamente pagos e percebidos em detrimento dos cofres federais, a partir da retroativa antecipação das correspondentes promoções ao posto de coronel;
9.5. considerar, preliminarmente, graves as infrações cometidas pelos responsáveis arrolados nestes autos, com fulcro no art. 60 da Lei nº 8.443, de 1992, e no art. 270, § 1º do RITCU;
9.6. inabilitar os Srs. Francisco de Assis Rodrigues, Jean Claúdio de Souza Hermógenes, Francisco Cleudiomar Alves Ferreira, Gilmar Horta Thomé e Alexson Sueide Rabelo Mamede, pelo período de 6 (seis) anos, para o exercício de cargo em comissão e de função de confiança no âmbito da administração federal, com fundamento no art. 60 da Lei nº 8.443, de 1992, e no art. 270 do RITCU;
9.7. determinar que a Superintendência de Administração do Ministério da Fazenda em Roraima, em conjunto com o Governo do Estado de Roraima, nos termos do art. 45 da Lei nº 8.443, de 1992, e do art. 71, inciso IX da Constituição de 1988, adote as medidas cabíveis para, no prazo de 60 dias, promover a anulação do Decreto no 17.266, de 30 de junho de 2014, e do Decreto no 18.872-E, de 19 de dezembro de 2014, no que concerne às promoções ao posto de coronel em favor de Jean Cláudio de Souza Hermógenes e de Francisco Cleudiomar Alves Ferreira, na condição de militares integrantes do extinto Território Federal de Roraima, com retroativos efeitos financeiros desfavoráveis aos cofres públicos federais, sem prejuízo de a suscitada anulação das aludidas promoções ser dispensada, no caso de, posteriormente, os correspondentes beneficiários já terem implementado os necessários requisitos para as respectivas promoções; devendo o atual Superintendente de Administração do Ministério da Fazenda em Roraima informar o TCU sobre o resultado das aludidas medidas no prazo de até 90 (noventa) dias contados da ciência desta deliberação;
9.8. determinar que a Superintendência de Administração do Ministério da Fazenda em Roraima promova o desconto em folha de pagamento das dívidas constantes do item 9.3 deste Acórdão em desfavor dos Srs. Francisco de Assis Rodrigues, Jean Claúdio de Souza Hermógenes, Francisco Cleudiomar Alves Ferreira, Gilmar Horta Thomé e Alexson Sueide Rabelo Mamede, nos termos do art. 28, inciso I, da Lei 8.443, de 1992, caso os referidos responsáveis ainda mantenham os seus vínculos funcionais com a administração pública federal;
9.9. autorizar, desde já, com amparo no art. 26 da Lei nº 8.443, de 1992, e no art. 217 do RITCU, o parcelamento das dívidas constantes do item 9.3 deste Acórdão em até 36 (trinta e seis) prestações mensais e sucessivas, caso requerido, esclarecendo aos responsáveis que a falta de pagamento de qualquer parcela importará no vencimento antecipado do saldo devedor;
9.10. autorizar, desde logo, a cobrança judicial das dívidas constantes do item 9.3 deste Acórdão, nos termos do art. 28, inciso II, da Lei nº 8.443, de 1992, caso não atendidas as notificações; e
9.11. determinar que a unidade técnica envie cópia do presente Acórdão, acompanhado do Relatório e da Proposta de Deliberação que o fundamenta, aos seguintes destinatários:
9.11.1. Superintendência de Administração do Ministério do Planejamento em Roraima e Governo do Estado de Roraima, para ciência e adoção das providências cabíveis;
9.11.2. Procuradoria da República no Estado de Roraima, Procuradoria-Geral de Justiça do Estado de Roraima, Assembleia Legislativa do Estado de Roraima e Tribunal de Contas do Estado de Roraima, para ciência e eventuais providências; e
9.11.3. Ministério do Planejamento, Desenvolvimento e Gestão e Ministério da Transparência, Fiscalização e Controladoria-Geral da União, para a adoção das medidas necessárias às inabilitações previstas no item 9.6 deste Acórdão.
5. 	Transcrevo, adiante, as alegações principais trazidas nos presentes embargos (peça 222) :
	"merece a devida atenção dessa relatoria, aquilo que revela clara e ampla omissão: a forma rasa pela qual abordou aquela unidade técnica [a Serur], no que se refere às razões trazidas por este recorrente.
	Uma análise mais detida fará ver que houve apenas a preocupação de alinhar e transcrever, no mais das vezes, fundamentos legais que dariam base para a atuação dessa Corte de Contes.
	Em verdade, não houve a necessária preocupação de se verificar se os fatos se amoldam a esses fundamentos, o que verdadeiramente incumbiria a uma instrução.
	Temos, ao lado disso, como exemplo da forma cosmética em que foi realizada essa análise, a abordagem ao argumento trazido pelo recorrente, de que 'foi multado com claro erro de fundamentação'.
	Neste caso, passou-se à margem de uma avaliação, naquilo que revelou clara contradição do acórdão anterior, pois, como frisado na peça apresentada 'cristalino que o inciso III do art. 58 não seria aplicável a uma denúncia, processo de fiscalização, assim definido pelo próprio acórdão - subitem 9.4, eis que este instrumento não poderia apontar ato de gestão ilegítimo ou antieconómico de que resulte dano ao erário', como fundamento, simplesmente, porque não foi quantificado débito'. 
	Tal erronia mereceria, ao menos, uma retificação.
	Em clara desatenção, houve apenas a preocupação de, mais uma vez, transcrever aquela fundamentação.
	Bem de ver, sublinhe-se, que o apelo anterior não discutia as competências dessa Corte, por óbvio, mas, se os fatos narrados estavam abrangidos por essas competências.
	Noutro giro, citamos como exemplo a questão relativa à condição deste recorrente como agente político, enquanto governador de um estado da federação, ponto nodal do apelo. Desafortunadamente, este ponto não foi enfrentado pela instrução da Secretaria de Recursos.
	Outra importante questão levantada no recurso reporta-se a atos restritos àquele que é agente político, na condição de governador, traduzida na assinatura de dois decretos, que contou inclusive com a validação de órgão federal.
	Cediço que a mera assinatura de decreto de efeitos concretos, de natureza inteiramente formal, como é uma nomeação, em que o agente político utiliza-se inteiramente do aparato burocrático, que formaliza todo o processo, com as necessárias checagens formais e jurídicas, não pode ser apenado por apenas apor sua assinatura, como chefe do executivo.
	Assim, como dito na peça recursal 'jamais poderia receber o gravame dessa sanção, a se considerar que não se poderia exigir outra conduta deste ex-governandor, em assuntos que não envolvem propriamente gestão, mas atos vinculados e perfeitamente processados, em todos os seus aspectos pela burocracia do Estado'. Ponto de vista, aliás, e inteiramente abraçado pela jurisprudência dessa Corte, fartamente colacionada no pedido de reexame.
	A instrução simplesmente não enfrentou essa questão, como se pode ver em seus itens 12.2 e 12.3.
	Singelamente, anotou que foram 'as promoções ilegais dos Tenentes-Coronéis' o motivo da condenação, sem efetivamente enfrentar quem deu causa a essa suposta ilegalidade, diante do quadro levantado pelo recorrente.
	Parece-nos que, em verdade, alcançou-se o agente político, numa visão distorcida de culpa in vigilando, eis que não estão configuradas 'negligência ou imprudência', conforme previsto positivamente e na jurisprudência dessa Casa.
	Por fim, como ensinado por esse próprio Tribunal de Contas em seu 'Responsabilização de Agentes Segundo a Jurisprudência do TCU', trazido à baila na peça recursal anterior, questão que também não recebeu a devida apreciação, 'a simples existência de um fato apontado como irregular não é suficiente para punir o gestor. Impõe-se examinar os autores do fato, a conduta do agente, o nexo de causalidade entre a conduta e a irregularidade e a culpabilidade. Assim, verificada a existência da prática de um ato ilegal, deve o órgão fiscalizador identificar os autores da conduta, indicando sua responsabilidade individual e a culpa de cada um'."
6. 	Ao analisar a admissibilidade destes embargos, a Serur propôs seu conhecimento (peça 225) .
7.	O feito foi incluído na pauta do Plenário de 5/12/2018, sendo objeto de pedido de vista do Ministro Bruno Dantas, nos termos do art. 112 do Regimento Interno deste Tribunal.
	É o Relatório.

João Paulo Buffon (OAB/DF 16.003/E) e outros, representando Francisco de Assis Rodrigues; Cecília Smith Lorezom (OAB/RR 470A), representando Gilmar Horta Thome; Warner Velasque Ribeiro (OAB-RR 288A) e outros, representando Francisco Cleudiomar Alves Ferreira e Jean Cláudio de Souza Hermógenes

Não atuou

EMBARGOS DE DECLARAÇÃO. DENÚNCIA. PROMOÇÕES DE OFICIAIS DO QUADRO DE MILITARES DO EX-TERRITÓRIO DE RORAIMA. AUDIÊNCIA DOS RESPONSÁVEIS. CONHECIMENTO. PROCEDÊNCIA. MULTA. INABILITAÇÃO PARA O EXERCÍCIO DE FUNÇÃO PÚBLICA NO ÂMBITO DA ADMINISTRAÇÃO FEDERAL. AUTUAÇÃO DE TCE. DETERMINAÇÃO. PEDIDOS DE REEXAME IMPROVIDOS. EMBARGOS DE DECLARAÇÃO. OMISSÃO CARACTERIZADA PELA AUSÊNCIA DE ANÁLISE ADEQUADA DE ARGUMENTOS E FATOS RELEVANTES AO MÉRITO APRESENTADOS NOS PEDIDOS DE REEXAME E EM OUTRAS PEÇAS DOS AUTOS. COMPROVAÇÃO DA NATUREZA CONTROVERSA DA MATÉRIA, QUANTO À LEGALIDADE OU NÃO DOS PROCEDIMENTOS. OUTROS ELEMENTOS PROBATÓRIOS A MITIGAR A CULPABILIDADE DOS AGENTES. BAIXA MATERIALIDADE DOS VALORES QUESTIONADOS. PROVIMENTO DOS EMBARGOS, COM EFEITOS INFRINGENTES. REFORMA DO ACÓRDÃO CONDENATÓRIO PARA ACOLHER PARCIALMENTE AS RAZÕES DE JUSTIFICATIVA E TORNAR INSUBSISTENTES AS SANÇÕES APLICADAS. ARQUIVAMENTO DA TCE ORDENADA NO ACÓRDÃO CONDENATÓRIO, EM FACE DA BAIXA MATERIALIDADE (ART. 93 LOTCU). EXTENSÃO DOS EFEITOS DECORRENTES DE CIRCUNSTÂNCIAS OBJETIVAS AOS DEMAIS RESPONSÁVEIS APENADOS (ART. 281, RICTU). CIÊNCIA.

DENÚNCIA (DEN)

Secretaria de Recursos (Serur)

Inicialmente, registro que atuo nos presentes autos por força do art. 152 do Regimento Interno do TCU (RI/TCU) , em sucessão ao Ministro José Múcio Monteiro.
2.	Trata-se de embargos de declaração opostos por Francisco de Assis Rodrigues em face do Acórdão 2248/2018-TCU-Plenário (relator: Ministro José Múcio Monteiro) , em que este Tribunal conheceu e negou provimento aos pedidos de reexame interpostos pelo ora embargante e outros responsáveis, contra o Acórdão 1006/2017-TCU-Plenário (relator: Ministro-Substituto André Luís de Carvalho) , no qual esta Corte de Contas, ao apreciar processo de denúncia, considerou o feito procedente e aplicou ao ora embargante multa no valor de R$ 50.000,00, além de inabilitá-lo por seis anos para o exercício de cargo em comissão e de função de confiança no âmbito da administração federal.
3.	As sanções foram motivadas pela promoção, sem amparo legal, de dois oficiais do Corpo de Bombeiros Militar do extinto Território Federal de Roraima, o que teria representado grave infração à norma legal e ato antieconômico de gestão, com dispêndio indevido de recursos federais decorrente do aumento irregular das remunerações, custeadas pela União, perfazendo um valor histórico total de aproximadamente R$ 10.000,00 (cerca de R$ 13 mil em valores atualizados) .
4.	 O presente recurso foi levado à pauta pelo relator que me antecedeu, com proposta de rejeição dos embargos, ocasião em que o Ministro Bruno Dantas formulou pedido de vista nos termos do art. 112 do Regimento Interno deste Tribunal.
5.	 Com o retorno do processo ao meu gabinete, trago o feito novamente à deliberação deste Plenário, assinalando minha concordância parcial com os argumentos apresentados pelo Ministro Bruno Dantas em seu voto revisor.
6.	Quanto à admissibilidade, cumpre conhecer dos embargos, em ratificação à análise preliminar realizada pela Serur à peça 225, nos termos do art. 34 da Lei 8.443/1992.
7.	O embargante sustenta, basicamente, que houve omissão na análise de seus argumentos apresentados no pedido de reexame, realizada, segundo alega, de forma superficial pela Secretaria de Recursos (Serur) , cujo parecer foi acolhido pelo relator do mencionado recurso.
8.	Destaca sua assertiva, formulada no pedido de reexame, de que as punições teriam sido descabidas, porque sua conduta, na condição de agente político - Governador de Estado -, fora apenas a de assinar os decretos de promoção, em "atos vinculados e perfeitamente processados, em todos os seus aspectos pela burocracia do Estado". Assevera, nesse sentido, que a omissão restou caracterizada porque a Serur, ao analisar essa alegação, limitou-se a reafirmar que as promoções foram ilegais, sem avaliar o grau de culpabilidade do embargante.
9.	Ao examinar os presentes embargos como revisor, o Ministro Bruno Dantas acolhe o argumento do recorrente de que as razões apresentadas em seu pedido de reexame não foram devidamente enfrentadas pelo Tribunal ao negar provimento àquele recurso, o que configura omissão. 
10.	Nesse passo, o revisor analisa detidamente as questões suscitadas no pedido de reexame que, segundo também entendo, em linha de consonância com S. Exa., não foram devidamente enfrentadas no acórdão ora embargado.
11.	Alfim, o revisor conclui pelo provimento parcial aos embargos, para, conferindo-lhes efeitos infringentes, reduzir o valor da multa e tornar insubsistente a sanção de inabilitação prevista no art. 60 da Lei 8.443/1992, estendendo esses efeitos, nos termos do art. 281 do Regimento Interno deste Tribunal, aos demais responsáveis apenados, porquanto suas conclusões baseiam-se em circunstâncias objetivas. 
12.	Endosso as análises e conclusões desenvolvidas pelo ilustre revisor, que incorporo a este voto como razões de decidir, exceto quanto à manutenção da multa aplicada aos responsáveis.
13.	O exame mais detido dos autos revela informações importantes que não foram adequadamente sopesadas na instrução do processo nem na fundamentação do acórdão condenatório e do pedido de reexame ora embargado, a saber:
13.1	Promoção de Jean Cláudio de Souza Hermógenes
	- um dos principais fundamentos da sanção aplicada aos responsáveis foi que a promoção de Jean Cláudio de Souza Hermógenes teria ocorrido em desacordo com despacho do então Comandante Geral do CBMRR, Coronel Manoel Leocádio de Menezes, assinado em 12/7/2012, data que, estranhamente, é anterior à reunião deliberativa da comissão responsável pela indicação, ao Governador do Estado, dos nomes dos oficiais aptos a promoção, ocorrida em 13/7/2012, com a presença e manifestação favorável do mesmo Comandante Geral, presidente da comissão (fls. 39 a 42 do Processo nº 075/DPUCBMRR/2012; págs. 42 a 46 da peça 9) ;
	- de fato, na reunião de 13/7/2012, a referida comissão concluiu pela existência de vaga, indicando três oficiais para promoção ao posto de Coronel, entre eles, o então Tenente-Coronel Jean Cláudio de Souza Hermógenes, anotando que caberia ao Governador do Estado escolher um entre os três, o que foi assim exarado (peça 9, p. 42, fl. 39 do Processo nº 075/DPUCBMRR/2012) :
	"Portanto, em se tratando de apenas uma vaga, autorizada por aquele dispositivo regulamentar [art. 51, inciso I, do Regulamento da Lei de Promoção de Oficiais], o Excelentíssimo Senhor Govenador do Estado de Roraima poderá escolher livremente entre um dos melhores oficiais classificados no Quadro de Acesso por Merecimento (QAM) " (fl. 39 do Processo nº 075/DPUCBMRR/2012) 
 	- em 31/12/2012, às fls.  40-41 do mencionado processo administrativo, a mencionada Ata foi publicada como "Aditamento ao Boletim Reservado nº 4" do CBMRR, sem qualquer ressalva;
	- o despacho do então Comandante do CBMRR, Coronel Manoel Leocádio de Menezes, contrário à promoção, com data anterior à reunião deliberativa, foi juntado ao processo somente após a publicação da referida ata, ou seja, depois de 31/12/2012 (fl. 42 do mesmo processo) ; 
	-  em sua defesa, o embargante assinala que esse despacho não foi publicado nem levado ao seu conhecimento;
                   -  segundo informado no pedido de reexame do mesmo embargante (peça 57, p. 5-6) , o processo ficou paralisado por cerca de dois anos (2012 a 2014) , e o decreto de promoção foi publicado em decorrência de solicitação do novo Comandante Geral do QOCBM ("Quadro de Oficial Combatente Bombeiro Militar") , Coronel Alexson Sueid Rabelo Mamed, com base na fundamentação constante na referida ata, sem qualquer ressalva ou menção ao mencionado despacho contrário às promoções, verbis:
	"Tendo por base uma ata apta, proferida pelo Comandante Geral do Corpo de Bombeiros Militar de Roraima, que a época tinha no comando o Cel QOCBM Manoel Leocádio de Menezes [em 2012], sendo que em momento algum fora publicada qualquer errata a referida ata, após envio da referida ata ao chefe do executivo, sendo informado do marasmo em relação ao processo, paralisado sem a justa causa por aproximadamente dois anos, o Defendente, como Governador do Estado, não podendo se omitir ao conclame do Comandante Geral  do Corpo de Bombeiros Militar de Roraima, Cel QOCBM Alexson Sueid Rabelo Mamed [em 2014], no dia 30 de junho de 2014, publicou o Decreto nº 17.226-E (Doc. 07; Processo nº 075/DPL/CBMRR/2012, fl. 44/45) , que dispôs sobre a promoção do Ten Cel. QOCBM Jean Cláudio de Souza Hermógenes, atendendo com isso o disposto em ata..." (Grifei) .
	- segundo alegado no pedido de reexame interposto por Francisco Cleudiomar Alves Ferreira, o mencionado despacho constitui "documento considerado ilegal através da Sindicância [Inquisitorial] nº 001/CMDO GERAL/2015 [de 11/11/2015], onde investiga-se crime militar por ter o oficio de anulação da promoção do CEL QOCBM JEAN CLAUDIO DE SOUZA HERMÓGENES, ter sido inserido ao processo de forma fraudulenta pelo, então denunciante CEL QOCBM MANOEL LEOCADIO DE MENEZES, servidor responsável pelos atos ilícitos praticados pelo poder executivo, em razão do cargo ocupado" (peça 126, p. 2) ; tal informação é comprovada por meio de cópia da decisão do Comandante Geral do CBMRR, de 29/12/2015. no referido procedimento disciplinar, à época, o Coronel Edivaldo Cláudio Amaral (peça 126, p. 4) ;
	- a par disso, o Ofício nº 496/2017/1º OF/PR-RR, de 6/9/2017, assinado pelo Procurador da República Ramon Amaral Machado Gonçalves  (peça 166) , noticia que o Procedimento Preparatório nº l.32.000.000390/2015-43, instaurado para apurar os mesmos fatos enfocados nos presentes autos, concluiu pela ausência de irregularidades em relação às duas promoções questionadas, verbis: 
"Os fatos objeto da decisão do Tribunal de Contas da União foram apurados no Procedimento Preparatório nº l .32.000.000390/2015-43, distribuído ao lº Ofício (f. 04) o qual foi arquivado, uma vez que não ficou evidenciado [sic] irregularidades que possam afetar ao patrimônio público, ou que acarretem danos efetivos ou potenciais a interesses cuja defesa esteja afeta ao Ministério Publico Federal, após promoção ministerial e homologação do arquivamento pela 5º Câmara de Coordenação e Revisão."
 (...) 
Dito isso, tem-se que no arquivamento promovido no Procedimento Preparatório nº l.32.000.000390/2015-43, entendeu-se que todos os atos praticados pelos representados foram realizados dentro do legalidade, após esclarecimentos prestados pelo Ministério do Planejamento Orçamento e Gestão e pelo Corpo de Bombeiros." (peça 166, p. 4; grifos acrescidos) 
	- o mencionado ofício reproduz o parecer lavrado pelo Procurador da República Carlos Augusto Guarilha de Aquino Filho, que analisou o mérito da questão, concluindo pela correção dos procedimentos questionados (peça 166, p. 5; parecer integralmente apresentado também  no pedido de reexame interposto neste autos pelo responsável Francisco Cleudiomar Alves Ferreira, peça 154, p. 9 a 12) .	
13.2	Promoção de Francisco Cleudiomar Alves Ferreira
	- embora os fatos até aqui apresentados, em relação à promoção de Jean Claudio de Souza Hermógenes, sejam igualmente aplicáveis à de Francisco Cleudiomar Alves Ferreira, a punição dos responsáveis, neste segundo caso, considerou como agravante o fato de o Ministério Público Estadual haver recomendado ao então Governador de Estado que obstasse o procedimento (peça 57, p. 98) , verbis: 
"NOTIFICAÇÃO RECOMENDATÓRIA Nº 009/2014 
"CONSIDERANDO que no Oficio nº 167/2014 - GAB/PRES/ALE, que requisita a disponibilização do aludido Oficial não há qualquer menção ao cargo de comissão ou função de confiança a ser exercido na Casa Legislativa;
CONSIDERANDO que nos termos da Lei 053/2001, somente poderá ser deferido o pedido de cessão de servidor: art. 87 (... ) I - para exercício de cargo em comissão ou função de confiança; II - em casos previstos em leis específicas;
CONSIDERANDO que fora noticiada a inexistência de instauração de procedimento administrativo para instruir o ato de cessão do Coronel Jean Cláudio;" (17/12/2014) ;
	- todavia, o decreto que autorizou a cessão mencionou expressamente o cargo a ser ocupado por Jean Cláudio de Souza Hermógenes: Chefe de Seção de Gestão e Prevenção a Sinistros, da Assembleia Legislativa do Estado de Roraima - ALE-RR (p. 96,  peça 57) ;
	- idem quanto à Resolução 398/2014-DGP, da Mesa Diretora da Assembleia Legislativa do Estado de Roraima: "Chefe de Seção de Gestão e Prevenção a Sinistros" (p. 94, peça 57) ;
	- tais fatos foram consignados no pedido de reexame do embargante (peça 186, p. 22) ;
	- quanto aos trâmites administrativos prévios, as minutas dos respectivos decretos (agregação de Jean Cláudio de Souza Hermógenes e promoção de Francisco Cleudiomar Alves Ferreira) foram elaboradas pelo CBMRR e encaminhadas ao Governador de Estado pelo Presidente da Comissão de Avaliação e Mérito e Comandante Geral do CBMRR, à época, o Coronel Alexson Sueide Rabelo Mamed, responsável pela análise da matéria (peça 59, p. 103) ;
	- essa peça está encartada à folha 103 dos autos de um processo administrativo constituído no âmbito do CBMRR, conforme se verifica a partir dos respectivos carimbos de numeração de páginas, o que configura prova razoável de que a promoção de Francisco Cleudiomar Alves Ferreira foi precedida dos trâmites burocráticos aplicáveis à espécie, mediante processo administrativo; nessa mesma linha, as razões de justificativa do ora embargante informam que a promoção de Francisco Cleudiomar Alves Ferreira foi embasada no Processo administrativo nº 164/DPVCBMRR/14 (peça 57, p. 10) ;
	- os questionamentos do Ministério Público Estadual foram analisados pela Corregedoria do CBMRR, respondidos por meio do Ofício nº 008/CORREGEDORIA GERAL/2015 (peça 57, p. 115) , a concluir pela "LEGALIDADE dos atos guerreados" (peça 57, p. 143-144) ;
	- a mesma Corregedoria Geral do Comando do CBMRR também respondeu aos questionamentos formulados pelo Ministério Público Federal sobre os mesmos fatos apurados na presente denúncia, conforme informado no Oficio nº 009/CORREGEDORIA GERAL/2015, reproduzido parcialmente no pedido de reexame interposto por Francisco Cleudiomar Alves Ferreira contra o acórdão condenatório (peça 154, p. 10) , exarando a seguinte conclusão:
"Ratifico que não vi, como ainda não vejo, as ilegalidades apontadas na inicial, deixando claro registro de que as promoções ocorreram dentro das normas e parâmetros adotados por nossa Corporação, com igual rito dos que foram editados quando da gestão do próprio denunciante."
14.	Esse farto conjunto de evidências impõe as seguintes conclusões:
	- há grande plausibilidade na alegação do embargante de que não teve conhecimento do despacho do então Comandante Geral do CBMRR, Coronel Manoel Leocádio de Menezes, que impugnava a promoção de Jean Cláudio de Souza Hermógenes, cumprindo destacar a notícia de que, segundo conclusão da Sindicância Inquisitorial nº 001/CMDO GERAL/2015 (peça 126, p. 4) , tal documento foi produzido e encartado ao processo de modo irregular ("fraudulento") ;
	- em que pese a consagrada independência do Tribunal de Contas da União, como órgão de controle externo, em relação às conclusões das apurações administrativas de outras instâncias, o fato de o Ministério Público Federal ter concluído pela ausência de ilegalidades nos procedimentos que nortearam as duas promoções enfocadas neste processo revela, no mínimo, que a matéria examinada admite - ou admitia à época - interpretações controversas.
15.	Essas duas conclusões, principalmente a segunda, mitigam sobremaneira a reprovabilidade da conduta do embargante e dos demais agentes responsabilizados no processo, o que fundamenta meu juízo sobre o caso, no sentido de que as condutas analisadas não justificam a aplicação de sanções aos responsáveis.
16.	Em reforço, resgato a oportuna ponderação do Ministro Bruno Dantas quanto à baixíssima materialidade do feito (menos de R$ 10 mil) e de que as promoções não geraram efeitos financeiros retroativos.
17.	Ressalto que a instrução do processo e as anteriores decisões nele proferidas passaram ao largo dessas importantes evidências ou não as analisaram com a devida acurácia, o que caracteriza a omissão passível de saneamento em sede de embargos.
18.	A possibilidade de analisar questões de mérito em sede de embargos de declaração para suprir omissão é claramente positivada no art. 1.022, inciso II, c/c art. 489, §1º, do Código de Processo Civil (Lei 13.105/2015) , verbis: 
        Art. 1.022. Cabem embargos de declaração contra qualquer decisão judicial para:
I - esclarecer obscuridade ou eliminar contradição;
II - suprir omissão de ponto ou questão sobre o qual devia se pronunciar o juiz de ofício ou a requerimento;
III - corrigir erro material.
Parágrafo único. Considera-se omissa a decisão que:
I - deixe de se manifestar sobre tese firmada em julgamento de casos repetitivos ou em incidente de assunção de competência aplicável ao caso sob julgamento;
II - incorra em qualquer das condutas descritas no art. 489, § 1º .  (Grifei) .
Art. 489 São elementos essenciais da sentença: (...) 
§ 1º Não se considera fundamentada qualquer decisão judicial, seja ela interlocutória, sentença ou acórdão, que:
I - se limitar à indicação, à reprodução ou à paráfrase de ato normativo, sem explicar sua relação com a causa ou a questão decidida;
II - empregar conceitos jurídicos indeterminados, sem explicar o motivo concreto de sua incidência no caso;
III - invocar motivos que se prestariam a justificar qualquer outra decisão;
IV - não enfrentar todos os argumentos deduzidos no processo capazes de, em tese, infirmar a conclusão adotada pelo julgador; (grifei) 
V - se limitar a invocar precedente ou enunciado de súmula, sem identificar seus fundamentos determinantes nem demonstrar que o caso sob julgamento se ajusta àqueles fundamentos; 
VI - deixar de seguir enunciado de súmula, jurisprudência ou precedente invocado pela parte, sem demonstrar a existência de distinção no caso em julgamento ou a superação do entendimento.
19.	Oportuno resgatar, também, a seguinte dicção exarada pelo Supremo Tribunal Federal no julgamento dos Embargos de Declaração na Ação Penal 516-DF (STF, Plenário, Sessão de 5/12/2013, in DJE 148, de 1/8/2014, relator para o acórdão: Ministro Luiz Fux) , a revelar que os embargos visam ao aperfeiçoamento do julgado, sem a intenção de crítica ao juízo anterior, inclusive quando geram efeitos infringentes:
 Os embargos de declaração não consubstanciam crítica ao ofício judicante, mas lhe servem ao aprimoramento, devendo o órgão apreciá-los com espírito de compreensão, por consubstanciarem verdadeira contribuição da parte em prol do devido processo legal, havendo, inclusive, corrente jurisprudencial que admite a extrapolação do âmbito normal da eficácia dos embargos quando, utilizados para sanar omissões, contradições, obscuridades ou equívocos manifestos, impliquem modificação do que restou decidido no julgamento embargado. Precedentes: AI (Ag-Edcl) 163.047, relator Ministro Marco Aurélio, DJ de 8.3.96; RE (Edcl) 207.928, relator Ministro Sepúlveda Pertence, DJ de 14.4.98. 
20.	Assim, quando a omissão identificada caracteriza-se pela falta de análise, pela instância julgadora, de argumentos e fatos relevantes ao mérito do processo, os embargos recebem, ipso facto, um efeito devolutivo mais amplo, capaz de modificar a decisão questionada, inclusive quanto ao mérito.  
21.	Com base nessas ponderações, acolho em parte os fundamentos apresentados pelo revisor, o Ministro Bruno Dantas, para dar provimento aos embargos, excluindo a multa aplicada aos responsáveis no Acórdão 1006/2017-TCU-Plenário, bem como as demais sanções a eles aplicadas.
22.	Endosso também a proposta do revisor de submeter ao Plenário a decisão de arquivamento da tomada de contas especial versada no TC Processo 021.648/2017-4, sem julgamento de mérito, com fundamento nos arts. 93 da Lei 8.443/1992 e 213 do Regimento Interno/TCU, em face do baixo valor atualizado do débito, cerca de R$ 13.000,00 (setembro de 2019) , o que não justifica os custos do respectivo processo e da subsequente execução judicial, em caso de condenação.
23.	Saliento, por fim, que a proposta de mérito aqui apresentada restringe-se à aferição do grau de culpabilidade dos agentes responsáveis, razão por que mantenho a conclusão desta Corte de Contas pela procedência da denúncia, assentada no subitem 9.1 do Acórdão 1006/2017-TCU-Plenário. 
	 Do exposto, VOTO por que seja aprovado o Acórdão que ora submeto a este Colegiado.
TCU, Sala das Sessões Ministro Luciano Brandão Alves de Souza, em 5 de fevereiro de 2020.
RAIMUNDO CARREIRO
Relator

Cuida-se de embargos de declaração opostos por Francisco de Assis Rodrigues, ex-Governador do Estado de Roraima, em face do Acórdão 2248/2018-TCU-Plenário, que negou provimento aos pedidos de reexame interpostos pelo ora embargante e outros responsáveis contra o Acórdão 1006/2017-TCU-Plenário.
Por meio do Acórdão 1006/2017-TCU-Plenário, o TCU, ao apreciar denúncia acerca de promoções indevidas de oficiais do Corpo de Bombeiros Militar integrantes do quadro do extinto Território Federal de Roraima, decidiu: aplicar multa individual de R$ 50.000,00 aos responsáveis, inabilitando-os, por seis anos, para o exercício de cargo em comissão e de função de confiança no âmbito da administração federal; e determinar a anulação dos decretos de promoções ao posto de coronel em favor de Jean Cláudio de Souza Hermógenes e de Francisco Cleudiomar Alves Ferreira, bem como a conversão dos autos em tomada de contas especial, com vistas a reaver os valores indevidamente pagos aos oficiais promovidos irregularmente.
O presente recurso foi inicialmente levado à pauta pelo então relator do feito, Ministro José Múcio Monteiro, com proposta de rejeição dos embargos, ocasião em que pedi vista do processo, nos termos do art. 112 do Regimento Interno deste Tribunal.
Com assunção do Ministro José Múcio Monteiro à Presidência desta casa, os autos passaram à relatoria do Ministro Raimundo Carreiro, ao qual devolvi o processo com a minuta do meu voto revisor, formulado no sentido de divergir parcialmente do relator originário dos presentes embargos, para dar-lhes parcial provimento, conferindo-lhes efeitos infringentes, de modo a: a) dar parcial provimento ao pedido de reexame interposto pelo embargante; b) excluir a sanção de inabilitação e reduzir as multas aplicadas aos responsáveis; e c) determinar o imediato arquivamento da TCE instaurada por determinação do Acórdão 1006/2017-TCU-Plenário (TC Processo 021.648/2017-4) . 
Nesta oportunidade, o Ministro Raimundo Carreiro, ao trazer novamente o processo para apreciação deste Plenário, manifesta parcial concordância com os argumentos apresentados em meu voto revisor, do qual diverge apenas no que diz respeito à manutenção da multa imposta aos responsáveis.
Noto que os novos fatos observados sua excelência, os quais até então não haviam sido considerados por este Tribunal, realmente enfraquecem os principais fundamentos que ensejaram a apenação dos responsáveis arrolados nos autos, não havendo mais elementos suficientes para se manterem as multas a eles aplicadas. 
Diante disso, concordo integralmente com os pertinentes argumentos trazidos pelo ilustre relator e aproveito para parabenizá-lo pela cuidadosa análise que realizou dos autos, identificando, em avançada fase processual, falhas no exame probatório que ocasionaram a indevida sanção dos responsáveis.  
TCU, Sala das Sessões Ministro Luciano Brandão Alves de Souza, em 12 de fevereiro de 2020.
Ministro BRUNO DANTAS
Revisor

Cuida-se de embargos de declaração opostos por Francisco de Assis Rodrigues, ex-Governador do Estado de Roraima, em face do Acórdão 2248/2018-TCU-Plenário, por meio do qual os pedidos de reexame interpostos pelo ora embargante e outros responsáveis contra o Acórdão 1006/2017-TCU-Plenário foram conhecidos e não providos.
Estes autos foram originados a partir de denúncia noticiando a ocorrência de promoções indevidas de oficiais do Corpo de Bombeiros Militar integrantes do quadro do extinto Território Federal de Roraima, fato que teria ensejado injustificado dispêndio de recursos federais, uma vez que tais agentes têm suas remunerações custeadas pela União.
Ao apreciar a matéria, o Tribunal constatou que as promoções ao posto de coronel em favor de Francisco Cleudiomar Alves Ferreira e de Jean Cláudio de Souza Hermógenes foram efetuadas sem que houvesse disponibilidade de vagas. Conforme apurado, o Governo estadual utilizou irregularmente o instituto da agregação como artifício para a falsa abertura de vagas, nomeando ocupantes do posto de coronel para exercerem, por curtíssimo período de tempo, determinado cargo comissionado na administração pública local e ocupando as vagas por eles liberadas por meio de promoções ilegais. Assim, com o posterior retorno do oficial que anteriormente ocupava a vaga, criava-se artificialmente mais um posto de coronel.
Além dos agentes indevidamente promovidos, foram arrolados como responsáveis: i) Francisco de Assis Rodrigues, ora embargante, como então Governador de Roraima; ii) Gilmar Horta Thomé, na qualidade de então superintendente de administração do Ministério da Fazenda em Roraima; iii) e Alexson Sueide Rabelo Mamede, como então Coronel Comandante do CBMRR.
Por meio do Acórdão 1006/2017-TCU-Plenário, mantido pela deliberação ora embargada, o TCU aplicou multa individual de R$ 50.000,00 aos responsáveis, inabilitando-os, por seis anos, para o exercício de cargo em comissão e de função de confiança no âmbito da administração federal. Determinou-se, ainda, a anulação dos decretos de promoções ao posto de coronel em favor de Jean Cláudio de Souza Hermógenes e de Francisco Cleudiomar Alves Ferreira, bem como a conversão dos autos em tomada de contas especial, com vistas a reaver os valores indevidamente pagos aos oficiais promovidos irregularmente.
O embargante alega, entre outras coisas, que a decisão impugnada teria sido omissa ao deixar de analisar os argumentos por ele apresentados no sentido de que seria descabida sua condenação, enquanto agente político, por ter apenas assinado os decretos de promoção em questão, mediante a prática de ato meramente formal, baseado em processo formalizado e fundamentado pelo aparato burocrático do Estado. Aduz, ainda, que a instrução da Serur que embasou a decisão embargada teria se limitado a afirmar que as promoções foram ilegais, sem avaliar, adequadamente, o seu grau de responsabilidade por essa ilegalidade.
Levados os autos a julgamento pelo ilustre relator, o qual votou pelo conhecimento e não acolhimento dos embargos, causou-me estranheza a aplicação de sanções tão severas (inabilitação por seis anos e multa de R$ 50.000,00 reais) aos agentes políticos do mais alto escalão do Estado em razão de simples promoções de oficiais do Corpo de Bombeiros. Diante disso, e por me parecerem plausíveis os argumentos do embargante, pedi vistas do processo para melhor avaliar o caso. 
Compulsando os autos, entendo que assiste parcial razão ao embargante. 
Os argumentos apresentados em sede de pedido de reexame que ele alega não terem sido devidamente enfrentados foram objeto do seguinte excerto da instrução da Secretaria de Recursos (Serur) , acolhida pelo relator como razões de decidir do acórdão ora impugnado (item 5 do voto) :
"10. Da sanção de inabilitação para o exercício de cargo em comissão e de função de confiança no âmbito da administração federal.
10.1. Francisco de Assis Rodrigues defende que a sanção de inabilitação pelo período de 6 anos para o exercício de cargo em comissão e de função de confiança no âmbito da administração federal foi inadequada, aduzindo os seguintes argumentos:
a) a sanção de inabilitação para o exercício de cargo em comissão e de função de confiança configurando-se uma situação de discrepar da postura usualmente empregada por essa Corte, em casos análogos;
b) não se vê fundamento nos autos, já que a sanção de inabilitação é das mais severas previstas na Lei 8.443/1992, devendo ser reservada à conduta, ou a conjunto de condutas, cuja gravidade é considerada.
Análise
10.2 Esta Corte de Contas aplicou a sanção de inabilitação para o exercício de cargo em comissão e de função de confiança no âmbito da administração federal, tendo em vista a constatação de que as irregularidades cometidas pelos responsáveis se configuram como flagrante ofensa aos dispositivos legais aplicáveis e, principalmente, aos princípios administrativos da legalidade, da impessoalidade e da moralidade (art. 37, caput, da CF88) e em detrimento da boa gestão dos valores públicos federais, gerando dano ao erário. A citada sanção se deu com fundamento no art. 60 da Lei nº 8.443, de 1992, e no art. 270 do RITCU, verbis:
'Art. 60. Sem prejuízo das sanções previstas na seção anterior e das penalidades administrativas, aplicáveis pelas autoridades competentes, por irregularidades constatadas pelo Tribunal de Contas da União, sempre que este, por maioria absoluta de seus membros, considerar grave a infração cometida, o responsável ficará inabilitado, por um período que variará de cinco a oito anos, para o exercício de cargo em comissão ou função de confiança no âmbito da Administração Pública.'
'Art. 270. Sem prejuízo das sanções previstas nos arts. 267 e 268 e das penalidades administrativas aplicáveis pelas autoridades competentes, por irregularidades constatadas pelo Tribunal, sempre que este, por maioria absoluta de seus membros, considerar grave a infração cometida, o responsável ficará inabilitado, por um período que variará de cinco a oito anos, para o exercício de cargo em comissão ou função de confiança no âmbito da administração pública federal, nos termos do art. 60 da Lei nº 8.443, de 1992.
§ 1º O Tribunal deliberará primeiramente sobre a gravidade da infração.
§ 2º Se considerada grave a infração, por maioria absoluta de seus membros, o Tribunal decidirá sobre o período de inabilitação a que ficará sujeito o responsável.
§ 3º Aplicada a sanção referida no caput, o Tribunal comunicará a decisão ao responsável e à autoridade competente para cumprimento dessa medida.'
10.3. Deste modo, como a sanção de inabilitação foi aplicada de acordo com a legislação, não há que se acolher os argumentos em favor do recorrente.
 (...) 
12.	Da responsabilização de Francisco de Assis Rodrigues.
12.1. Francisco de Assis Rodrigues defende que foi indevidamente responsabilizado, aduzindo os seguintes argumentos:
a) as análises quanto a sua responsabilização foram genéricas sem se atentar para ocaso específico como agente político;
b) o acórdão recorrido divergiu flagrantemente da jurisprudência dessa Corte, no sentido de afastar a culpabilidade do agente político, quando não se verifica a prática de ato de gestão, como, por exemplo, o Acórdão 222/2017-TCU-Plenário;
c) a sua responsabilização pelo TCU deu-se pela assinatura de dois decretos e pela promoção ilegal dos Tenentes-Coronéis;
d) assinatura de dois decretos, que nada tem a ver com gestão, sendo ato genuinamente de um agente político, pois o decreto é fórmula de natureza autônoma, que só pode ser usada pelo chefe do executivo, conforme art. 84, IV, da Constituição Federal, não podendo o TCU exercer controle jurisdicional sobre ele, mesmo considerando o art. 45 da Lei 8.443/1992;
e) a conduta foi considerada ilegal, sem ter sido apontado qualquer dispositivo legal que a tenha tipificado como tal;
f) foi multado com claro erro de fundamentação;
Análise
12.2. Francisco de Assis Rodrigues, ex-Governador do Estado de Roraima foi responsabilizado por promover ilegalmente o Tenente-Coronel Jean Cláudio de Souza Hermógenes por meio do Decreto 17.226-E, de 30/6/2014, e promover ilegalmente o Tenente-Coronel Francisco Cleudiomar Alves Ferreira por meio do Decreto 18.872-E, de 19 de dezembro de 2014.
12.3. No caso, não foi somente a assinatura dos Decretos que ensejou a responsabilização de Francisco de Assis Rodrigues, mas as promoções flagrantemente ilegais dos Tenentes-Coronéis, conforme demostrado alhures.
12.4. Cabe ressaltar que a multa foi aplicada com base no art. 58, incisos II e III, da Lei 8.443/1992, verbis:
'Art. 58. O Tribunal poderá aplicar multa de Cr$ 42.000.000,00 (quarenta e dois milhões de cruzeiros) , ou valor equivalente em outra moeda que venha a ser adotada como moeda nacional, aos responsáveis por:
II - ato praticado com grave infração à norma legal ou regulamentar de natureza contábil, financeira, orçamentária, operacional e patrimonial;
III - ato de gestão ilegítimo ou antieconômico de que resulte injustificado dano ao Erário;'
12.5. Deste modo, o a responsabilização do recorrente decorreu de atos ilegais praticados por ele e a sanções lhe foram aplicadas, conforme dispõe a lei, não havendo como acolher os argumentos em seu favor."
Em adição à análise da Serur, o relator teceu as seguintes considerações sobre o assunto:
"8. Francisco de Assis Rodrigues, então Governador de Roraima, foi responsabilizado por promover ilegalmente agentes públicos ao posto de coronel por meio da edição de decretos sem embasamento legal, uma vez que restou comprovada a falsa criação das vagas correspondentes. Ademais, conforme previsto no art. 31, § 2º, da Emenda Constitucional 19/1998, os militares pertencentes ao ex-Território de Roraima têm suas remunerações custeadas pela União, daí a jurisdição do TCU sobre a matéria."
Analisando os excertos acima transcritos, noto que, de fato, não foram adequadamente analisados os argumentos apresentados pelo embargante em seu pedido de reexame, recurso cujo efeito devolutivo enseja a reanálise de toda a matéria impugnada, ainda que já discutida anteriormente. 
Tanto no que diz respeito à responsabilização do embargante quanto em relação à aplicação da sanção de inabilitação prevista no art. 60 da Lei 8.443/1992, a Serur e o relator se limitaram a ressaltar, de forma breve, a flagrante ilegalidade das promoções. A despeito dos expressos questionamentos nas razões recursais acerca desses pontos, os quais estão consignados na instrução da Serur, a fundamentação da decisão embargada não tratou minimamente da gravidade e do grau de culpabilidade e reprovabilidade da conduta do ex-Governador do Estado. Nada foi dito sobre que circunstancias do caso seriam agravantes de modo a justificar a inabilitação dos gestores. Tampouco foi explicado em que medida a participação do recorrente, ao assinar os decretos que formalizaram as promoções ilegais, poderia ser considerada culpável no contexto analisado. 
Tal situação, por si só, já justifica o parcial provimento dos presentes embargos, com vistas sanar a omissão apontada. Passo, assim, a analisar os argumentos que deixaram de ser devidamente enfrentados no acórdão embargado.
***
Com relação à responsabilização do embargante, na qualidade de Governador do Estado, pelas promoções questionadas nestes autos, entendo que ela é realmente cabível. Isso porque, ao contrário do alegado, os decretos por ele assinados, além de flagrantemente ilegais, não foram devidamente respaldados por processo administrativo formalizado e fundamentado pelo aparato burocrático do Estado.
 Pelo contrário, a promoção de Jean Cláudio de Souza Hermógenes ao posto de coronel foi contra a expressa manifestação do então Comandante do CBM/RR no bojo do processo administrativo que tratou desse ato. Referido comandante, em junho de 2012, manifestou sua posição pela indisponibilidade da vaga que se pretendia ocupar, decorrente da agregação do Coronel Kleber Gomes Cerquinho, para a promoção que ocorreria no dia 2 de julho de 2012, destacando, ainda, que essa promoção, se efetivada, somente poderia ocorrer em 19 de dezembro daquele ano (Peça 9, p. 45-46) . Mesmo assim, o ora embargante, quase dois anos depois e quando o Coronel Kleber Gomes Cerquinho já havia regressado ao seu posto, expediu o Decreto 17.266, de 30/6/2014, promovendo Jean Cláudio de Souza Hermógenes ao posto de coronel, com efeitos retroativos à 2/7/2012.
Por sua vez, a promoção de Francisco Cleudiomar Alves Ferreira, para ocupar a vaga supostamente existente em razão da posterior agregação de Jean Cláudio de Souza Hermógenes, ocorreu em 19/12/2014, por meio do Decreto 18.721 (peça 11) , de forma atabalhoada e em desrespeito a diversos comandos legais, logo após o então Governador ter sido notificado pelo Ministério Público Estadual, mediante a Notificação Recomendatória 009, de 17 de dezembro de 2014, com a seguinte recomendação (peça 3, p. 21) :
"1) Que se abstenha de editar qualquer ato autorizativo versando sobre a cessão do Coronel Jean Cláudio de Souza Hermógenes, do Corpo de Bombeiros Militar de Roraima, à Assembleia Legislativa deste Estado;
2) Que se abstenha de editar Decreto de Agregação do referido oficial, tendo em vista que a sua cessão se encontra maculada de inafastável ilegalidade (...) ;"
Resta claro, portanto, que, ao expedir os decretos em comento, o ex-Governador atuou de maneira culposa e reprovável, mediante conduta decisiva para a consumação das promoções ilegais, situação que atrai para ele a responsabilidade por tais irregularidades. 
***
Por sua vez, no que diz respeito à adequação das sanções aplicadas, em especial à inabilitação dos gestores, considero procedentes os argumentos do embargante, no sentido de que a decisão condenatória discrepa da postura usualmente empregada por esta Corte, bem que de que inexistem fundamentos nos autos aptos a justificar aplicação de penalidade tão severa.
Como visto, ao justificarem a manutenção da sanção de inabilitação, a Serur e o relator do acórdão embargado se limitaram a ressaltar a flagrante ilegalidade das promoções em tela para concluir que a penalidade foi adequadamente imposta, sem apontar elementos que demonstrassem a especial gravidade dos fatos. Ocorre que, por essa construção lógica, toda ilegalidade seria grave. Uma coisa é um ato ser flagrantemente ilegal, o que não se questiona neste momento, outra, muito diferente e que precisa ser devidamente demonstrada e justificada, é a ilegalidade ser considerada grave de modo a justificar a inabilitação dos responsáveis. 
Não fosse assim, a aplicação de multa por este Tribunal sempre ocorreria juntamente com a inabilitação dos responsáveis, o que, é claro, não seria razoável. A penalidade prevista no art. art. 60 da Lei 8.443/1992 é, de fato, uma das mais severas impostas pelo TCU, devendo, conforme expressamente determina o dispositivo, ser reservada às situações de maior gravidade. Este não me parece ser o caso das promoções irregulares apuradas nos autos. 
Seja sob o ponto de vista do contexto das ocorrências usualmente trazidas à apreciação deste Tribunal, habituada a se deparar com esquemas de fraudes, desvios de vultosos recursos públicos e superfaturamentos, entre outras ilegalidades; da gestão do Estado de Roraima como um todo; ou, até mesmo, da vantagem individualmente auferida pelos beneficiários das promoções, creio que os fatos apurados na presente denúncia não podem ser considerados especialmente graves. 
A despeito de flagrantemente ilegais, tratam-se, apenas, de promoções de oficiais do Corpo de Bombeiros Militar, nas quais não se verificou qualquer tipo de fraude ou benefício em favor dos agentes estaduais responsáveis pela emissão dos atos (Governador do Estado e superintendente de administração do Ministério da Fazenda em Roraima) .
Além disso, chama atenção a baixíssima materialidade dos pagamentos a maior recebidos à custa da União pelos oficiais ilegalmente promovidos, que totalizam pouco mais de dez mil reais, dos quais R$ 6.561,87 foram pagos à Jean Cláudio de Souza Hermógenes no período compreendido de julho de 2014 a setembro de 2015, e R$ R$ 3.540,88 à Francisco Cleudiomar Alves Ferreira, referente à diferença de remuneração por ele recebida de janeiro a agosto de 2015.
Diante disso, entendo que cabe excluir a sanção de inabilitação imposta ao embargante.
Outrossim, considerando que os argumentos apresentados pelo ex-Governador podem ser aproveitados em favor dos demais responsáveis apenados com a sanção de inabilitação por meio do subitem 9.6 do Acórdão 1006/2017-TCU-Plenário, cabe também excluir a pena em relação a todos eles.
Além disso, em face do contexto acima delineado, considero pertinente a redução da multa imposta aos responsáveis para R$ 10.000,00, uma vez que o valor aplicado, de R$ 50.000,00, mostra-se desarrazoado e desproporcional frente à gravidade dos fatos e à baixa materialidade dos recursos federais envolvidos (pouco mais de R$ 10.000,00, como já mencionei acima) . 
***
Por fim, a despeito de não ser esse o momento mais adequado do ponto de vista formal, uma vez que a matéria não foi arguida nos presentes embargos, proponho que, por razões de economia e celeridade processual, proceda-se ao imediato arquivamento da tomada de contas especial instaurada por determinação do subitem 9.4 do Acórdão 1006/2017-TCU-Plenário, objeto do TC Processo 021.648/2017-4, que se encontra em fase de diligencias preliminares, não tendo sido realizadas citações. 
Isso porque não há falar, no caso, em dano ao erário federal que possa ser imputado aos gestores estaduais e, menos ainda, aos beneficiários das promoções em tela, uma vez que inexistem nos autos indícios de que os oficiais promovidos tenham deixado de exercer as atribuições inerentes ao posto de coronel no período em questão. Apesar da ilegalidade das promoções, se houve prestação de serviços pelos oficiais promovidos, o pagamento a eles realizado é devido, não se podendo impor a devolução desses recursos, sob pena de enriquecimento ilícito da administração pública.
Esclareço que, a despeito de uma das promoções ter se dado com efeitos retroativos, o suposto débito apontado nos autos diz respeito unicamente ao período posterior ao ato de promoção, uma vez que, de acordo com as informações prestadas pelo órgão estadual responsável, a retroatividade do ato não teria tido repercussões financeiras. Nesse sentido, destaco o seguinte excerto da instrução da peça 28:
"8.36. Calha destacar que o Coronel Jean Cláudio de Souza Hermógenes foi promovido em 30 de junho de 2014, a contar de 2 de julho de 2012, sendo que segundo a Superintendência de Administração do Ministério do Planejamento (peça 23, p. 1) não houve repercussão financeira dessa medida, eis que o supramencionado já ocuparia uma função de Coronel e receberia o soldo relativo a esse posto. 
8.37. Dessa forma, a Samp juntou documento de designação (peça 24, p. 1) do então Tenente-Coronel à função de Auxiliar Geral (função de Coronel) , sem que o Ato (Portaria 13/DPL/CBMRR/2011, de 7 de fevereiro de 2011) indicasse o respaldo normativo dessa função, bem como o período de designação. 
8.38. Ademais, aquele órgão de planejamento destacou que não houvera comunicação do Estado de Roraima de que o militar tivesse deixado a função pela qual foi designado, justificativa para que os pagamentos fossem realizados a esse título até a sua designação ao posto de Coronel.
8.39. Entrementes, conforme se depreende do documento de peça 26, o Tenente Coronel Jean Cláudio de Souza Hermógenes não ocupou exclusivamente a referida função, mas também o cargo de Subcomandante Operacional, sendo que tal fato não fora comunicado à Samp. Assim, há indícios de que a designação a referida função tenha sido descontínua, sem dedução da importância recebida a esse título.
8.40. Contudo, embora existam indícios de pagamentos indevidos no período de 2 de julho de 2012 a 30 de junho de 2014 ao então Tenente-Coronel Jean Cláudio de Souza Hermógenes, apenas é incontroversa a promoção ilegal praticada com efeitos retroativos e prospectivos, bem como o prejuízo suportado pelo Erário Federal na monta de R$ 6.561,87, no período compreendido de julho de 2014 a setembro de 2015, conforme tabela discriminada a seguir:"
Diante disso, quando muito, poder-se-ia cogitar a existência de débito do Estado de Roraima, que se beneficiou dos serviços indevidamente prestados à custa do erário federal, para com a União. Contudo, além de se tratar de situação que demandaria uma reflexão mais profunda, dadas as peculiaridades existentes na relação da União com os extintos territórios federais, creio que a baixíssima materialidade dos recursos envolvidos não justifica a atuação deste Tribunal para perquirir esses valores.
Por todo o exposto, entendo que deve ser dado parcial provimento aos presentes embargos de declaração, conferindo-lhes efeitos infringentes, de modo a reformar o Acórdão 2248/2018-TCU-Plenário para: a) dar parcial provimento ao pedido de reexame interposto pelo embargante; b) reduzir a multa imposta no subitem 9.3 e excluir os subitens 9.4 e 9.6 do Acórdão 1006/2017-TCU-Plenário; e c) determinar o imediato arquivamento do TC Processo 021.648/2017-4, sem julgamento de mérito, com fundamento no art. 212 do Regimento Interno/TCU.
Feitas essas considerações, com as vênias por discordar parcialmente da análise empreendida pelo eminente relator, voto por que o Tribunal adote o Acórdão que ora submeto à apreciação deste Colegiado:
9.1. conhecer dos embargos de declaração opostos por Francisco de Assis Rodrigues e, no mérito, acolhê-los parcialmente, concedendo-lhes efeitos infringentes, de modo a reformar o Acórdão 2248/2018-TCU-Plenário, para dar parcial provimento ao pedido de reexame interposto pelo embargante em face do Acórdão 1006/2017-TCU-Plenário, com vistas à: 
9.1.1. reduzir a multa imposta no subitem 9.3 Acórdão 1006/2017-TCU-Plenário para R$ 10.000,00 (dez mil reais) ;
9.1.2. excluir os subitens 9.4 e 9.6 do Acórdão 1006/2017-TCU-Plenário; 
9.1.3. determinar o imediato arquivamento do TC Processo 021.648/2017-4, sem julgamento de mérito, com fundamento no art. 212 do Regimento Interno/TCU;
9.2. comunicar o embargante e os demais responsáveis arrolados  nos autos do presente acórdão.
TCU, Sala das Sessões Ministro Luciano Brandão Alves de Souza, em 12 de fevereiro de 2020.
Ministro BRUNO DANTAS
Revisor